【裁判字號】    92,簡上,37
【裁判日期】    921223
【裁判案由】    損害賠償
【裁判全文】
臺灣花蓮地方法院民事判決  九十二年度簡上字第三七號
    上  訴  人      丙○○
    被上訴人        乙○○
    被上訴人        丁○○原.
    兼右訴訟代理人          住台北縣土城市○○路○段二六○巷四號四樓
    右一訴訟代理人  甲○○  住.
    被上訴人        己○○  住.
                    戊○○  住.
右當事人間請求損害賠償事件，上訴人對於中華民國九十二年五月十三日本院花蓮簡
易庭九十一年度花簡字第二二一號第一審判決提起上訴，本院判決如左：
    主      文
上訴駁回。
第二審訴訟費用由上訴人負擔。
    事      實
甲、上訴人方面：
  一、聲明：
  (一)原判決廢棄。
  (二)被上訴人在第一審之訴及假執行之聲請均駁回。
  二、陳述：與原審判決書所載者相同。
  三、證據：除援用原審之立證方法外，並請求傳訊證人尤尚慧及陳金女。
乙、被上訴人方面：
  一、聲明：駁回上訴。
  二、陳述：與原審判決書所載者相同茲予引用。
  三、證據：除援用原審之立證方法外，並請求參酌鈞院九十年度訴字第三○六號刑
      事卷宗內之證據。
丙、本院依職權調閱本院九十年度訴字第三０六號卷宗。
    理      由
一、本件上訴人，未於最後言詞辯論期日到場，核無民事訴訟法第三百八十六條所列
    各款之情形，爰依被上訴人之聲請，由其一造辯論而為判決。
二、被上訴人於原審起訴主張：坐落花蓮縣秀林鄉○○○段第四五七號土地（以下簡
    稱系爭土地）原為兩造之母親邱桂富所有，邱桂富於民國（下同）八十五年一月
    二十二日去世後，依法應由兩造與兩造之父親陳文理共同繼承。詎上訴人竟意圖
    為自己不法之所有，於八十五年間向被上訴人佯稱欲辦理系爭土地之公同共有同
    繼承登記事宜，使被上訴人陷於錯誤，分將被上訴人之印鑑證明、印章、戶籍謄
    本等證件交付上訴人，上訴人進而利用不知情之訴外人朱榮生，偽造分割契約書
    ，並以分割繼承為由，為上訴人辦理系爭土地為上訴人單獨所有之分割繼承登記
    ，致侵害被上訴人之權益，使被上訴人受有損害。嗣兩造父親陳文理於九十年一
    月十日去世，被上訴人為辦理相關陳文理之繼承事宜，始知上情，上訴人自應負
    侵行為損害賠償責任。上訴人於其後之九十一年一月二十三日以買賣為原因，將
    系爭土地移轉登記予第三人邱麗卿，邱麗卿再於九十一年三月二十二日以買賣為
    原因，將系爭土地移轉登記予花蓮縣秀林鄉公所，是系爭土地已無法回復登記予
    被上訴人名下之原狀，依被上訴人四人對於系爭土地之應有部分比例（陳文理已
    於九十年一月十日去世，故被上訴人四人之應有部分為五分之四），以系爭土地
    之公告現值即每平方公尺為新台幣（下同）四百九十元計算，請求上訴人給付被
    上訴人一百三十七萬二千元，及自九十二月年四月二十九日起至清償日止，按年
    息百分之五計算之利息；上訴人於原審則以：系爭土地是上訴人出資購買，本為
    上訴人所有，不可能將錢分給被上訴人等語置辯。
三、原判決則以：（一）被上訴人主張之事實，業據其出系爭土地登記簿謄本為證，
    並有花蓮縣秀林鄉公所函送之系爭土地買賣契約書影本、協調說明會會議紀錄影
    本，以及花蓮縣花蓮地政事務所函送之系爭土地歷次移轉登記資料影本在卷可參
    。另經調閱本院九十年度訴字第三０六號（含偵查卷）丙○○涉犯偽造文書罪刑
    事案件全卷，可知：（１）系爭土地係七十四年六月十四日以買賣為原因，由林
    秋吉移轉登記予兩造之母親邱桂富所有，嗣八十五年七月十六日以分割繼承為原
    因，登記予上訴人所有，此有土地登記簿謄本、土地登記申請書、印鑑證明、繼
    承系統表、分割契約書附於該刑事卷可查。（２）在該刑事案件調查時，證人李
    正德即林秋吉之子到庭證稱：系爭土地原為我母親所有，七十四年間因我要買房
    子，就賣給上訴人丙○○的媽媽，錢是何人給的，不能確定，賣地時是直接找丙
    ○○的媽媽，那塊地是丙○○的媽媽要的等語；證人許通益亦到庭證稱：八十四
    年間，邱桂富告訴我，要把土地公平分給他的子女等語；證人周麗美更證稱：繼
    承證明書是陳光義的太太代寫，邱桂富要把土地公平分給子女等語。此外，上訴
    人就被上訴人交付印鑑證明、印章、戶籍謄本等相關證件之本意，是否在於辦理
    系爭土地由其一人單獨所有之分割繼承登記乙節，被上訴人均否認，上訴人復無
    法舉證以其實說，被上訴人主張之事實，應可信為真實，上訴人確有故意不法侵
    害被上訴人權利之行為甚明。（二）按因故意或過失，不法侵害他人之權利者，
    負損害賠償責任；而負損害賠償責任者，除法律另有規定或契約另有訂定外，應
    回復他方損害發生前之原狀；又不能回復原狀或回復顯有重大困難者，應以金錢
    賠償其損害；損害賠償，除法律另有規定或契約另有訂定外，應以填補債權人所
    受損害及所失利益為限，此民法第一百八十四條第一項前段、第二百十三條第一
    項、第二百十五條、第二百十六條第一項分別定有明文。系爭土地現為花蓮縣秀
    林鄉公所所有乙節，有土地登記簿謄本在卷可參，且係第三人邱麗卿於九十一年
    三月二十二日以二百六十二萬五千元售予花蓮縣秀林鄉公所（惟實則有關花蓮縣
    秀林鄉公所就購買系爭土地之說明會時間則為九十年十二月十四日，出席人員之
    一為丙○○，但無邱麗卿），此有土地買賣契約書影本、協調說明會會議紀錄影
    本、系爭土地歷次移轉登記資料影本附卷可佐，另依八十五年間，系爭土地近鄰
    公告現值地價段估價，系爭土地之市價約每平方公尺六百至七百元間，復有花蓮
    縣花蓮地政事務所九十一年一月四日地所價字第一九一四一號函附於刑事卷可憑
    ，是被上訴人主張上訴人不法侵害其等權利，已不能回復原狀，被上訴人所受之
    損害以系爭土地之公告現值即每平方公尺四百九十元計算，依前開說明，為有理
    由。（三）從而，被上訴人請求上訴人給付一百三十七萬二千元（３５００乘以
    ４９０，再除以５乘以４），及自九十二月年四月二十九日起至清償日止，按年
    息百分之五計算之利息，為有理由，應予准許。
四、上訴人不服原判決，惟仍持其在原審所為辯詞以為本件上訴理由。然原判決以前
    揭理由而認定被告具有上開侵權行為之事實，並進而適用法律，並無不當，上訴
    人雖於本件上訴又請求傳訊證人尤尚慧及陳金女，以證明上訴人曾出資購買系爭
    土地。惟就證人陳金女，上訴人始終未能偕同其到庭，或陳報其可資通知之地址
    予本院；而證人尤尚慧到庭僅證稱：上訴人要買地前有跟我借錢，我跟我太太商
    量，我有借錢給他，他有跟我講地是在我姐姐住的後面，地號我不知道，他跟誰
    買我也不知道，我姐姐以前住陶樸閣段的土地，上訴人跟我借了四萬元，那是在
    七十四年年初等語，其就上訴人借得款項後之確實用途，及可能購買之土地究為
    何筆，仍未能為確實之證述，且縱認上訴人確曾以該借得之四萬元充作邱桂富購
    買系爭土地價金之一部分，亦不能證明上訴人就前開不法之侵權行為具有阻卻違
    法之正當事由，是該證述自不足作為有利於上訴人認定之基礎。綜上，原判決之
    認事用法本無不當，而上訴人於本件上訴中又不能提出可資採信之證據，以改變
    原判決之認定，是本件上訴，自無理由，應予駁回。
五、據上論結，本件上訴為有理由，依民事訴訟法第四百三十六條之一第三項、第四
    百四十九條第一項、第七十八條、第四百六十三條、第三百八十五條第一項前段
    ，判決如主文。
中      華      民      國    九十二    年     十二     月    二十三    日
                            臺灣花蓮地方法院民事庭
~B審判長法官  陳心弘
~B法      官  楊碧惠
~B法      官  郝燮戈
右正本証明與原本無異。
不得上訴第三審（參見民事訴訟法第四百三十六條之二、第四百六十六條）
~B法院書記官  高明正
中      華      民      國    九十二    年     十二     月    二十三    日


司法院資訊處製作；財團法人民間司法改革基金會備份。
